ACORDAO-COMPLETO-2484530

ACÓRDÃO 10999/2021 ATA 28/2021 - PRIMEIRA CÂMARA

VISTOS, relatados e discutidos estes autos, agora em fase de recurso de reconsideração interposto pelo Sr. Derivaldo Romão dos Santos contra o Acórdão 10861/2020-TCU-Primeira Câmara;
ACORDAM os Ministros do Tribunal de Contas da União, reunidos em Sessão da 1ª Câmara, diante das razões expostas pelo Relator, e com base nos arts. 32 e 33 da Lei 8.443/1992, em:
9.1. conhecer do recurso de reconsideração para, no mérito, dar-lhe provimento, a fim de tornar insubsistente o Acórdão 10861/2020-TCU-Primeira Câmara;
9.2. restituir os autos ao relator a quo, para adoção das providências que entender cabíveis;
9.3. dar ciência da presente deliberação ao recorrente e à Funasa.

Recurso de reconsideração contra acórdão que julgou irregulares as contas do recorrente, com débito e multa, devido à omissão no dever de prestar contas e inexecução parcial de módulos sanitários previstos em transferência financeira da Funasa.

Primeira Câmara

Prefeitura Municipal de Pedras de Fogo/PB.

3. Recorrente: Derivaldo Romão dos Santos (XXX.164.214-XX), ex-prefeito.

13.1. Ministros presentes: Walton Alencar Rodrigues (Presidente), Benjamin Zymler, Vital do Rêgo (Relator) e Jorge Oliveira.
13.2. Ministros-Substitutos presentes: Augusto Sherman Cavalcanti e Weder de Oliveira.

ACORDAO-COMPLETO-2539420

Acórdão 3276/2022 - Primeira Câmara

VITAL DO RÊGO

Ministro Benjamin Zymler.

Trata-se de recurso de reconsideração interposto por Derivaldo Romão dos Santos, ex-prefeito de Pedras de Fogo/PB, ao Acórdão 10861/2020-TCU-Primeira Câmara, que julgou irregulares as suas contas, com condenação ao pagamento de débito e multa, em face da omissão injustificada no dever de prestar contas e inexecução parcial do objeto do Termo de Compromisso PAC 59/2012 (Siafi 672216) , firmado perante a Fundação Nacional de Saúde (Funasa) para a execução de melhorias sanitárias domiciliares, tendo sido transferidos R$ 500.000,00 ao referido município.
2.	Transcrevo, a seguir, os itens principais da deliberação recorrida:
	"9.1. rejeitar as alegações de defesa apresentadas pelo Sr. Derivaldo Romão dos Santos (CPF XXX.164.214-XX) ; 
	9.2. com espeque nos arts. 1º, I, 16, III, alínea "c", 19 e 23, III, da Lei 8.443/1992 e 1º, I, 209, 210 e 214, III, do Regimento Interno do TCU, julgar irregulares as contas do Sr. Derivaldo Romão dos Santos, condenando-o ao pagamento da importância a seguir especificada, atualizada monetariamente e acrescida dos juros de mora, calculados a partir da data discriminada até a data da efetiva quitação do débito, fixando-lhe o prazo de quinze dias para que comprove perante o Tribunal, na forma prevista no art. 214, III, "a", do Regimento Interno desta Corte de Contas, o recolhimento da referida quantia aos cofres da Fundação Nacional de Saúde - Funasa, abatendo-se, na oportunidade, a quantia ressarcida, que também foi indicada na tabela abaixo:
	Data da Ocorrência
	Valor Histórico (R$) 
	Natureza

	4/2/2013
	230.000,00
	Débito

	18/1/2018
	157.698,51
	Crédito

	9.3. aplicar ao Sr. Derivaldo Romão dos Santos a multa prevista nos arts. 57 da Lei 8.443/1992 e 267 do Regimento Interno do TCU, no valor de R$ 25.000,00 (vinte e cinco mil reais) , fixando-lhe o prazo de quinze dias, a contar do recebimento da notificação, para que comprove perante o Tribunal, em consonância com o estabelecido no art. 214, III, alínea "a", do Regimento Interno do TCU, o recolhimento da dívida aos cofres do Tesouro Nacional, atualizada monetariamente desde a data deste acórdão até a data do efetivo recolhimento, se for paga após o vencimento, na forma da legislação em vigor;
	9.4. esclarecer ao Sr. Derivaldo Romão dos Santos que, caso ele demonstre, pela via recursal, a correta aplicação dos recursos federais transferidos, mas não a justifique a omissão na prestação de contas, o débito poderá ser afastado, mas permanecerá a irregularidade destas contas, dando ensejo à aplicação da multa prevista no art. 58, I, da Lei 8.443/1992;
	(...) ".
3.	Ao examinar o presente apelo, a Serur propõe que lhe seja negado provimento, conforme adiante:
	" (...) 
HISTÓRICO
2.	Trata-se originalmente de tomada de contas especial instaurada pela Superintendência Estadual da Fundação Nacional de Saúde no Estado da Paraíba (Suest/PB) em desfavor de Derivaldo Romão dos Santos, prefeito de Pedras de Fogo/PB na gestão 2013-2016, em decorrência da omissão na apresentação da prestação de contas final dos recursos repassados por meio do Termo de Compromisso TC/PAC 59/2012 (Siafi 672216, peça 1, p. 4-15) .
3.	O objeto do ajuste era a implantação de melhorias sanitárias domiciliares para as zonas urbana e rural. Para atender a esse desígnio, a prefeitura deveria construir 94 módulos sanitários domiciliares, conforme plano de trabalho (peça 1, p. 5-6) .
4.	O ajuste vigeu no período de 3/5/2012 a 30/10/2014 e a prestação de contas final deveria ser apresentada até 29/12/2014 (peça 1, p. 200) . Os recursos foram transferidos em duas parcelas de R$ 250.000,00 cada. 
5.	A prestação de contas parcial referente à primeira parcela de R$ 250.000,00 foi encaminhada à Funasa em 5/10/2012, ainda na gestão da prefeita signatária do ajuste, Maria Clarice Ribeiro de Borba (peça 1, p. 69-132) , tendo sido emitido pela Funasa o Relatório de Avaliação de Andamento, em 27/12/2012, estimando o percentual de execução do termo de compromisso em 50,26% (peça 1, p. 38-39) .
6.	A segunda parcela dos recursos foi transferida em 30/1/2013, já na gestão do Prefeito Derivaldo Romão dos Santos.  Acolhendo pedido da nova gestão, a Funasa prorrogou a vigência do termo de compromisso até 30/10/2014. A execução física, na época do pedido de prorrogação, foi mensurada em 67,36%, conforme consta do Parecer Técnico 126/2014/Diesp/Suest/PB (peça 1, p. 47-48) .
7.	No Parecer Técnico Final 72/15, de 10/4/2015, houve a conclusão, após última visita técnica, pela execução física de 74,34%. O cumprimento do objeto, por outro lado, foi mensurado em apenas 54% (peça 1, p. 142-143) .
8.	O Relatório de Tomada de Contas Especial, de 5/9/2016, concluiu pela ocorrência de dano ao erário no valor original de R$ 254.799,82, tendo em vista a não apresentação da prestação de contas final e a execução parcial do objeto. A responsabilidade foi atribuída a Derivaldo Romão dos Santos, ex-Prefeito de Pedras de Fogo/PB (peça 1, p. 190-194) .
9.	A par dessas considerações, definiu-se (peça 5) a responsabilidade de Derivaldo Romão dos Santos, pela conduta irregular consistente na omissão do dever de prestar contas dos valores transferidos por meio do Termo de Compromisso TC/PAC 59/2012 firmado pelo município de Pedras de Fogo/PB junto à Funasa, cujo prazo para apresentação das contas expirou em 29/12/2014.
10.	Após citação, o defendente informou ter apresentado a prestação de contas à Funasa/MS, além de ter recolhido aos cofres da União o saldo remanescente do ajuste no valor de R$ 157.698,51 (peça 15) . Dessa feita, o ministro relator fixou prazo de sessenta dias para que a Funasa/PB concluísse a análise da prestação de contas relativa ao Termo de Compromisso TC/PAC 59/2012 e a remetesse ao TCU (peça 23) .
11.	Promovida a reanálise das contas (peça 29, p. 3-4) , a Funasa/MS reiterou as conclusões anteriormente proferidas, no sentido de que "a execução física foi mensurada em 74,34% e alcance o objetivo em 54%, correspondente a 48 melhorias sanitárias construídas". Assim, o Tribunal, por meio do Acórdão 10861/2020-TCU-Primeira Câmara (peça 36) , relatado pelo Ministro Benjamin Zymler, julgou irregulares as contas de Derivaldo Romão dos Santos, imputando-lhe débito e aplicando-lhe multa, na forma transcrita na introdução acima.
12.	Insatisfeito, Derivaldo Romão dos Santos interpôs o presente recurso de reconsideração (peça 55) , requerendo que sejam desconstituídos "os efeitos do Acórdão 10861/2020-TCU-Primeira Câmara" (peça 55, p. 5) .
ADMISSIBILIDADE
13.	Reitera-se o exame preliminar de admissibilidade (peça 56) , ratificado pelo Relator, Ministro Vital do Rêgo (peça 58) , que concluiu pelo conhecimento do recurso, suspendendo-se, ao recorrente, os efeitos dos itens 9.2, 9.3 e 9.5 do Acórdão 10861/2020-TCU-Primeira Câmara, relator Ministro Benjamin Zymler, eis que preenchidos os requisitos processuais aplicáveis à espécie.
MÉRITO
14.	Delimitação
14.1.	Constitui objeto do recurso verificar se:
a) foi saneada a omissão na prestação de contas (peça 55, p. 2) ;
b) houve falhas da Funasa/MS no tratamento da prestação de contas apresentada pelo recorrente (peça 55, p. 2-3) ;
c) houve comprometimento ao direito de defesa do recorrente (peça 55, p. 4-5) ;
d) houve a prescrição (análise de ofício) .
15.	Saneamento da omissão na prestação de contas.
15.1.	O recorrente afirma que houve saneamento da principal irregularidade motivadora da abertura da TCE, tendo em vista o seguinte argumento:
a) a TCE foi instaurada por omissão na prestação de contas do Termo de Compromisso TC/PAC 59/2012. A prestação de contas do ajuste, entretanto, foi entregue à Funasa/MS em 28/1/2018 (peça 55, p. 2) .
Análise
15.2.	Observa-se que a prestação de contas final do Termo de Compromisso TC/PAC 59/2012 deveria ser apresentada até 29/12/2014 (peça 1, p. 200) . O recorrente, por seu turno, apenas providenciou o encaminhamento de documentos a título de prestação de contas em 26/1/2018 (peça 15) , após ser várias notificado a fazê-lo. Desse modo, considerando que a prestação de contas é obrigação do gestor a ser cumprida independentemente de notificação, o responsável foi omisso em seu dever inicial.
15.3.	A jurisprudência pacífica dessa Corte é no sentido de que a apresentação intempestiva das contas poderá, em face da comprovação da aplicação regular dos recursos, elidir o débito. Todavia, ela não sana a irregularidade inicial do gestor concernente à omissão de prestar contas dos recursos recebidos (Acórdão 4816/2017-TCU-Segunda Câmara, relatoria da ministra Ana Arraes; 4.887/2015-TCU-1ª Câmara, relatoria do ministro Benjamin Zymler; 6.517/2014 - 1ª Câmara, relatoria do ministro Benjamin Zymler) .
15.4.	Desse modo, não houve saneamento da omissão inicial da prestação de contas, considerando que o responsável somente providenciou o encaminhamento de documentos a título de prestação de contas após ser várias notificado a fazê-lo. 
16.	Falhas da Funasa/MS no tratamento da prestação de contas apresentada pelo recorrente.
16.1.	O recorrente afirma que houve falhas da Funasa/MS no tratamento da prestação de contas apresentada, com base nos seguintes argumentos: 
	a) ao receber a prestação de contas, a Funasa/MS deveria ter providenciado a baixa do registro de inadimplência e ter comunicado ao Tribunal, nos termos do art. 84 da Portaria Interministerial 507/2011 (revogada pela Portaria Interministerial 424/2016 - peça 55, p. 2) ;
	b) ao não aprovar a prestação de contas, a Funasa/MS deveria ter comunicado o fato ao controle interno que certificou as contas para adoção de providências junto ao TCU, nos termos do art. 84, inciso II, alínea "a", da Portaria Interministerial 507/2011 (revogada pela Portaria Interministerial 424/2016 - peça 55, p. 2) ;
	c) o responsável não foi notificado para promover a defesa das impropriedades verificadas por meio do Parecer Financeiro de Reanálise 10/2018, antes do envio de cópia ao TCU, em desacordo com o § 1° do art. 38 da IN STN 1/1997 (revogada pela Portaria Interministerial 424/2016 - peça 55, p. 3) ; 
	d) o Parecer 10/2008 modificou o motivo que ensejou a instauração da TCE, de omissão no dever de prestar contas para não aprovação, sem que houvesse qualquer defesa do responsável (peça 55, p. 3) .
Análise
16.2.	Inicialmente, convém destacar que as análises serão realizadas com esteio na Portaria Interministerial 507/2011 e na IN STN 1/1997, conforme proposto pelo recorrente, uma vez que a   Portaria Interministerial 424/2016 não é exigível para os instrumentos celebrados anteriormente à data da sua publicação, em 30/12/2016.
16.3.	Observa-se que o art. 84, inciso II, da Portaria Interministerial 507/2011 (revogada pela Portaria Interministerial 424/2016) prevê que, em caso de não aprovação da prestação de contas, o fato será comunicado a unidade de controle interno para que adote providências junto ao TCU e reinscreverá a inadimplência do contratado. 
16.4.	No presente caso, como o recorrente informou ao TCU da entrega da prestação de contas, em resposta a sua citação, o Tribunal fixou prazo de sessenta dias para que a Funasa/MS concluísse e lhe enviasse a análise. Vê-se, assim, que a Funasa/MS atendeu a orientação do próprio Tribunal que precisa concluir a análise dos seus processos para garantir celeridade processual e para evitar a prescrição. Do mesmo modo, uma vez não aprovada a prestação de contas, a inadimplência do responsável deve ser reinscrita. Destarte, em nada contribui para a análise do presente feito avaliar se, no espaço de reanálise da prestação de contas oferecida pelo recorrente, a Funasa/MS procedeu a baixa da inscrição e a sua posterior reinscrição.
16.5.	Registre-se que o recorrente fez juntar cópia de prestação de contas e documentos encaminhados à Funasa/MS para fins de comprovar suas alegações (peça 55, p. 6-34) . Tais documentos já foram analisados pela Funasa/MS e resultaram na emissão do Parecer Financeiro de Reanálise 10/2018 (peça 29, p. 3-5) , não se verificando a existência de qualquer nova informação que permita observar o destino dado aos recursos federais repassados.   
16.6.	Na mesma linha, o questionamento do recorrente quanto a sua impossibilidade de defesa antes do envio do Parecer 10/2008 ao TCU, em nada modifica o mérito do julgamento das presentes contas, tampouco se constitui em irregularidade. Tem-se que o recorrente faz menção ao § 1° do art. 38 da IN STN 1/1997 (revogada pela Portaria Interministerial 424/2016) que prevê que a instauração da TCE será precedida da notificação do responsável, para que, no prazo máximo de trinta dias, apresente a prestação de contas ou recolha o valor do débito imputado. Essa notificação deve ocorrer antes da instauração da TCE, e foi realizada em 24/4/2015 (peça 1, p. 145-147) .   
16.7.	Quanto à alteração do motivo que ensejou a instauração da TCE no Parecer 10/2008 não se verifica qualquer irregularidade, dado que, de fato, o recorrente apresentou a prestação de contas, ainda que de forma muito intempestiva.
16.8.	Assim, não foram observadas falhas no tratamento da prestação de contas apresentada pelo recorrente, uma vez que a Funasa/MS atendeu as disposições regulamentares relacionadas à espécie. 
17.	Comprometimento ao direito de defesa do recorrente
17.1.	O recorrente afirma que houve comprometimento do seu direito de defesa, em razão dos seguintes argumentos:
	a) a Funasa/MS determinou, sob o argumento de envio da TCE ao TCU, que, a partir daquela data, o envio de documentos deveria ser feito diretamente ao TCU (peça 55, p. 4) ;
	b) o responsável não foi notificado diretamente pelo TCU, tendo sido considerado citado em razão de defesas promovidas por procuradores sem o seu conhecimento (peça 54, p. 4-5) .
Análise
17.2.	Observa-se que o recorrente foi notificado pela Funasa/MS já em 24/8/2016 (peça 1, p. 185-186) , entre outros, sobre a não aprovação da prestação de contas final e sobre o encaminhamento do processo de contas às instâncias superiores (peça 1, p. 185-186) . Nessa oportunidade, o recorrente foi informado que estava assegurado o seu direito ao contraditório e a ampla defesa, por meio do envio de documentos à Funasa/MS, na fase interna do processo, e ao TCU na fase externa da TCE.
17.3.	Em verdade, o informe que constou da notificação visou facilitar o exercício do contraditório e da ampla defesa pelo recorrente, ao esclarecer que as informações relativas à comprovação da boa e regular aplicação dos recursos poderiam ser oferecidas tanto na fase interna quanto na fase externa da TCE. 
17.4.	Nessa linha, é possível observar que, na fase interna do processo, o recorrente foi notificado três vezes pela Funasa/MS (peça 1, p. 145-147, 160-163 e 185-186) sobre a necessidade de prestação de contas e/ou devolução dos recursos recebidos, não aprovação da prestação de contas final e instauração da TCE. Do mesmo modo, foi regularmente citado pelo TCU (peça 10) , oportunidade em que foi instaurado o contraditório e a ampla defesa, na fase externa da TCE. Outrossim, o recorrente segue no exercício do seu direito de defesa por ocasião da presente fase recursal (peça 55) .
17.5.	Quanto a informação do recorrente de que não foi notificado diretamente pelo TCU, consta dos presentes autos aviso de recebimento, por ele assinado, do ofício de citação (peça 11) . Ainda que assim não fosse, o comparecimento do responsável espontaneamente aos autos supriria a falta de citação, nos termos do art. 179, § 4°, do RI/TCU.
17.6.	Assim, não houve violação ao direito de defesa do recorrente, uma vez que o responsável teve a oportunidade de se manifestar tanto na fase interna da TCE quanto por ocasião da realização da sua citação, da apresentação das alegações de defesa e na presente fase recursal.
18.	Ocorrência da prescrição
18.1.	Registre-se que, entendendo-se aplicáveis as disposições da Lei 9.873/1999, não incide a prescrição quinquenária, ou a intercorrente de três anos, sobre o débito e a multa imputados ao recorrente. Com efeito: 
18.1.1. 	Data do primeiro ato de apuração da omissão na prestação de contas do ajuste - Notificação 72/2015/Setor de Prestação de Contas/GAB/SUEST/PB, em que houve a solicitação da prestação de contas do ajuste para o recorrente - 21/5/2015 (peça 1, p. 145-147) . 
18.1.2. 	De outro lado, houve, pelo menos, as seguintes interrupções do prazo prescricional: 
	a) em 30/5/2016 (Notificação 79/2016/ Setor de Prestação de Contas/GAB/SUEST/PB, em que houve a notificação do recorrente para ressarcimento do valor do débito - peça 1, p. 160-163) ;
	b) em 16/8/2016 (Notificação 1/TCE/TC/PAC-059-2012, em que houve a notificação do recorrente sobre a não aprovação da prestação de contas final e a instauração da TCE - peça 1, p. 185-186) ;
	c) em 5/1/2018 (Notificação do recorrente sobre sua citação perante este Tribunal, por aviso de recebimento - peças 10-11) ;
	c) em 29/9/2020 (sessão virtual de julgamento do acórdão recorrido - peça 36) .
18.1.3.	Além disso, não se verificou a paralisação do processo por prazo superior ao interregno trienal, uma vez que entre a notificação da citação e o acórdão recorrido não se passaram três anos e foram realizados diversos despachos - providências internas e externas que importaram em impulso processual (peças 13, 19, 22, 23, 32 e 35) , de forma que não houve incidência da prescrição intercorrente prevista naquela lei. 
18.2.	Por fim, também não há que se falar em prescrição decenal tanto sobre o débito como sobre a pretensão punitiva, conforme critérios estabelecidos no Acórdão 1441/2016-TCU-Plenário, uma vez que entre o dia seguinte ao término do prazo final para entrega da prestação de contas, 30/12/2014 (peça 1, p. 200) , e a data do despacho que autorizou a citação do recorrente (interrupção) , 27/11/2017 (peça 8) , passaram-se menos de três anos. Dessa última data até os dias atuais, não se passaram ainda quatro anos.
CONCLUSÃO
19.	Das análises anteriores, conclui-se que:
a) não houve saneamento da omissão inicial da prestação de contas, considerando que o responsável somente providenciou o encaminhamento de documentos a título de prestação de contas após ser várias notificado a fazê-lo (peça 29, p. 3-5) ;
b) não foram observadas falhas no tratamento da prestação de contas apresentada pelo recorrente, uma vez que a Funasa/MS atendeu as disposições regulamentares relacionadas à espécie;
c) não houve violação ao direito de defesa do recorrente, uma vez que o responsável teve a oportunidade de se manifestar tanto na fase interna da TCE quanto por ocasião da realização da sua citação, da apresentação das alegações de defesa e na presente fase recursal;
d) não se operou a prescrição do débito nem a prescrição da pretensão punitiva, qualquer que seja a premissa adotada (da imprescritibilidade, da prescritibilidade pelo regime do Código Civil ou da prescritibilidade pelo regime da Lei 9.873/1999) .
20.	 Com base nessas conclusões, propõe-se o não provimento do recurso, uma vez que os argumentos ofertados pelo recorrente não tiveram o condão de elidir as irregularidades inquinadas e nada adicionam aos arrazoados já rejeitados pelo Tribunal, perdurando válidas as razões de decidir consubstanciadas no acórdão atacado.
PROPOSTA DE ENCAMINHAMENTO
21.	Ante o exposto, com fundamento nos artigos 32, inciso I; e 33, da Lei 8.443/1992, submetem-se os autos à consideração superior, com posterior encaminhamento ao Ministério Público junto ao Tribunal de Contas da União e ao Gabinete do Relator, propondo:
a) conhecer do recurso interposto e, no mérito, negar-lhe provimento;
b) comunicar a deliberação que vier a ser proferida por esta Corte ao recorrente, à Fundação Nacional de Saúde/ Ministério da Saúde e aos demais interessados."
4.	No seu parecer, o Ministério Público junto ao TCU manifestou-se de acordo com a proposta da unidade técnica, com a observação de que, estando os autos na Procuradoria, "o recorrente fez juntar documento a título de complementação do recurso de reconsideração", a ser recebido "como memoriais", em razão da "preclusão consumativa" recursal.
	É o relatório.

Manoel Alves de Oliveira (035.533.454-20, CRC/PB 1866) e outros, representando Derivaldo Romão dos Santos.

Subprocurador-Geral Paulo Soares Bugarin.

TOMADA DE CONTAS ESPECIAL. TERMO DE COMPROMISSO. MÓDULOS SANITÁRIOS DOMICILIARES. OMISSÃO NO DEVER DE PRESTAR CONTAS. INEXECUÇÃO PARCIAL VERIFICADA EM VISTORIA. CITAÇÃO. ENVIO DA PRESTAÇÃO DE CONTAS, SEM JUSTIFICATIVA PARA O ATRASO. APROVAÇÃO SOB O ASPECTO FINANCEIRO. OMISSÃO INICIAL NÃO AFASTADA. REDUÇÃO DO DANO AO ERÁRIO PARA O VALOR EQUIVALENTE À INEXECUÇÃO. CONTAS IRREGULARES. DÉBITO. MULTA. RECURSO DE RECONSIDERAÇÃO. CONHECIMENTO. ALTERAÇÃO DO FUNDAMENTO DO DÉBITO SEM OPORTUNIDADE DE DEFESA. PROVIMENTO. INSUBSISTÊNCIA DO JULGAMENTO. NECESSIDADE DE NOVA CITAÇÃO, A CRITÉRIO DO RELATOR A QUO. CIÊNCIA.

TOMADA DE CONTAS ESPECIAL (TCE)

Na forma do Termo de Compromisso PAC 59/2012 (Siafi 672216) , a Prefeitura Municipal de Pedras do Fogo/PB se encarregou, perante a Fundação Nacional de Saúde (Funasa) , da construção de 94 módulos sanitários domiciliares, tendo recebido, para tanto, R$ 500.000,00 em verbas federais.
2.	A primeira parcela, de R$ 250.000,00, foi transferida e aplicada ainda na gestão da prefeita Maria Clarice Ribeiro de Borba, que prestou as respectivas contas e as teve aprovadas, na medida em que comprovou a execução física de 50,26% do objeto, confirmada em vistoria, plenamente compatível, portanto, com o montante que geriu.
3.	Outra parcela de R$ 250.000,00 foi liberada já no mandato do prefeito sucessor, Derivaldo Romão dos Santos, que deveria concluir a execução e prestar as contas finais. Entretanto, vencido o prazo, em 29/12/2014, o novo mandatário municipal não encaminhou à Funasa os necessários documentos comprobatórios.
4.	Na ocasião, a Funasa procedeu a mais uma vistoria, tendo verificado que a execução física alcançou 74,34% do previsto, mas com aproveitamento de apenas 54%, correspondentes aos 48 módulos sanitários efetivamente finalizados, resultando, sob esse aspecto, em dano ao erário de R$ 230.000,00.
5.	Não obstante, pelo referido valor "já estar inserto na cobrança relativa à não apresentação da prestação de contas da 2ª parcela", que permanecia pendente, a Funasa calculou o débito atribuível ao ex-prefeito Derivaldo Romão dos Santos em R$ 254.799,82 (ao repasse de R$ 250.000,00, foram somados R$ 4.695,70 de rendimentos financeiros e R$ 104,12 de saldo bancário) .
6.	Assim, o responsável foi notificado a apresentar a prestação de contas final, especificamente quanto à 2ª parcela, ou devolver a quantia de R$ 254.799,82, acrescida dos consectários legais. Todavia, não houve resposta.
7.	No TCU, foram feitas a citação e a audiência do ex-prefeito, que informou ter finalmente prestado as contas à Funasa, nas quais estaria comprovada a execução de 76 módulos sanitários (dos 94 compromissados) e a restituição de R$ 157.698,51.
8.	Diligenciada, a Funasa, por meio do Parecer Financeiro de Reanálise 10/2018, ratificou o recebimento da prestação de contas, mas, depois de examiná-la, manteve o entendimento de que, conforme sua última vistoria, apenas 48 módulos foram concluídos.
9.	Em linha de concordância, este Tribunal proferiu o Acórdão 10861/2020-TCU-Primeira Câmara, pelo qual julgou irregulares as contas do ex-prefeito Derivaldo Romão dos Santos, condenando-o ao pagamento do débito de R$ 230.000,00 (equivalentes aos 46% de inexecução) , com abatimento dos R$ 157.698,51 recolhidos, e da multa de R$ 25.000,00.
10.	Ademais, nos termos do voto que fundamentou a deliberação condenatória, ficou consignado que "a irregularidade consistente na omissão no dever de prestar contas persiste, uma vez que o responsável só encaminhou a prestação de contas para a Funasa após a realização da sua citação."
11.	Agora, o ex-prefeito apresenta recurso de reconsideração em face do Acórdão 10861/2020-TCU-Primeira Câmara, em que alega o seguinte:
	a) que a Funasa, quando recebeu a prestação de contas, deveria "ter providenciado a baixa" e as examinado, de acordo com o art. 84, caput e inciso II, da "Portaria Interministerial nº 507/2011";
	b) não foi "notificado (...) para promover sua defesa das impropriedades antes do envio do Parecer nº 10/2018 ao TCU", com descumprimento do "§ 1º do inciso III do art. 38 da IN nº 01/1997";
	c) o "Parecer nº 10/2018 modificou o motivo que ensejou a instauração da TCE, pois passou, mesmo sem nenhuma defesa do responsável, de omissão no dever de prestar contas para não aprovação",
	d) que a Funasa "limitou o direito de defesa do recorrente", ao dispor que "o envio de documentos ou obtenção de informações deverão ser dirigidos ao Tribunal de Contas da União";
	e) que "não foi notificado diretamente por essa Corte, pois inexiste comprovação que (...) tenha [sido] citado", embora assim considerado "através [de] defesas promovidas por procuradores sem [o seu] conhecimento".
12.	Analisado o recurso, a unidade técnica propõe a negativa de provimento, tendo contado com o aval do Ministério Público junto ao TCU.
II
13.	É certo que o dispositivo indicado da Portaria Interministerial MP/MF/CGU 507/2011 (art. 84) não pode acudir o recorrente, visto que, segundo sua disciplina, quando a TCE já tiver sido encaminhada a esta Corte, a mera apresentação das contas perante o repassador basta apenas para "a retirada do registro de inadimplência" do órgão convenente, mas não para a baixa de responsabilidade do gestor, que só acontece depois do exame e no caso de aprovação da documentação comprobatória da aplicação dos valores transferidos.
14.	Também não procede a queixa de limitação da defesa em razão de ter a Funasa orientado o ex-prefeito a fazer seus requerimentos diretamente ao Tribunal, após a remessa da TCE. De fato, tal tipo de processo compreende fases autônomas e subsequentes, sendo a primeira no âmbito do repassador e a segunda nesta Corte. Eventuais dúvidas ou lacunas apontadas pelo responsável, se consideradas pertinentes, podem ser objeto de diligência determinada pelo TCU junto ao repassador.
15.	Segue o recorrente sem razão quanto à suposta inexistência de comprovação da sua citação pelo Tribunal, bem como quanto à defesa ter sido feita por procuradores à sua revelia. Na verdade, o ofício citatório foi-lhe entregue em mãos próprias, como demonstra o aviso de recebimento (peça 11) . Além disso, como ainda era prefeito naquele momento, sua defesa foi assumida pela Procuradoria-Geral do Município de Pedras de Fogo/PB (peça 15) .
16.	Por outro lado, compreendo que tem fundamento a argumentação do recorrente a respeito de que houve mudança da irregularidade principal identificada na TCE e da necessidade de que a ele fosse dada nova oportunidade de defesa após o Parecer Financeiro de Reanálise 10/2018 da Funasa.
17.	Sobre o assunto, a Serur contrapõe que "o questionamento do recorrente quanto a sua impossibilidade de defesa antes do envio do Parecer 10/2008 ao TCU, em nada modifica o mérito do julgamento das presentes contas". E que sobre a "alteração do motivo que ensejou a instauração da TCE no Parecer 10/2008 não se verifica qualquer irregularidade, dado que, de fato, o recorrente apresentou a prestação de contas, ainda que de forma muito intempestiva."
18.	Todavia, a análise a ser feita merece outra abordagem.
19.	O ponto é que o débito inicialmente imputado ao responsável era resultante da sua omissão no dever de prestar contas e, no final, passou a se referir à inexecução parcial dos módulos sanitários, questão que nunca foi clara e diretamente desafiada ao ex-prefeito.
20.	Efetivamente, conquanto a inexecução parcial já tivesse sido apurada pela Funasa desde a vistoria final, o problema foi considerado absorvido pela falta da prestação de contas, que implicaria no débito integral da 2ª parcela transferida, como anotei anteriormente.
21.	Desse modo, a Notificação 79/2016 do Setor de Prestação de Contas da Funasa na Paraíba convocou o responsável apenas a prestar contas ou recolher todo o valor repassado da 2ª parcela (com acréscimos financeiros) , sem fazer qualquer menção à inexecução (peça 1, pág. 160) .
22.	Igualmente, a citação feita pelo TCU se restringiu a registrar como irregularidade a "não comprovação da boa e regular aplicação dos recursos em razão da omissão no dever de prestar contas", não incluindo como ocorrência a falta de parte dos módulos e tendo o débito sido fixado em R$ 250.000,00, correspondente à 2ª parcela (peça 10) .
23.	Sem embargo, posteriormente o ex-prefeito apresentou as contas, que, de acordo com o Parecer Financeiro de Reanálise 10/2018 da Funasa, não continham desconformidades relevantes sob o prisma da movimentação dos recursos públicos, apesar de falhas pela ausência de alguns comprovantes de recolhimento de impostos, bem como de indicação correta do termo de compromisso e de atesto completo (só constava a assinatura de engenheira) em determinadas notas fiscais (peça 29) .
24.	Consequentemente, pela leitura do referido Parecer, o débito foi reclassificado para a situação de inexecução parcial, sendo assim diminuído.
25.	Da mesma maneira, o Acórdão 10861/2020-TCU-Primeira Câmara, embora tenha mantido a omissão no dever de prestar contas em sentido formal, por descumprimento do prazo regulamentar sem justificativa, afastou o débito que dela seria decorrente, uma vez que o reduziu para R$ 230.000,00, calculados sobre a parte do objeto não executada inteiramente, depois que a prestação de contas foi apresentada sem dar evidências de irregularidades do ponto de vista puramente financeiro.
26.	A respeito, veja-se o seguinte trecho do voto do Relator a quo (grifo acrescido) :
"A situação do Sr. Derivaldo Romão dos Santos foi agravada pela constatação da Funasa de que apenas 54% do objetivo do ajuste foi alcançado. Assim sendo, embora tenha havido a execução física de 74,34% do objeto avençado, não foi comprovada a boa e regular aplicação de 46% dos recursos repassados com fulcro no convênio em tela, o que equivale ao valor histórico de R$ 230.000,00 (duzentos e trinta mil reais) , no dia 4/2/2013. Por via de consequência, esse deve ser o valor inicial do débito a ser imputado ao responsável."
27.	Enfim, a realidade é que o ex-prefeito não foi chamado, em nenhum momento, nem na fase interna nem na externa da TCE, a explicar especificamente a inexecução parcial dos módulos sanitários, que restou como motivo único da sua condenação em débito.
28. 	Acredito que se a nova irregularidade imputada fosse verificável apenas a partir das contas prestadas a destempo, por inépcia do próprio responsável, a exemplo da ausência de notas fiscais, a hipótese poderia ser enquadrada na falta de comprovação da aplicação dos recursos, que é o elemento genérico da citação por omissão, dispensando o retorno à fase citatória. 
29. 	Mas o caso é de nova irregularidade originária de prova acusatória produzida pelo concedente, externa e independentemente da prestação de contas, alusiva à inexecução física parcial, mudando substancialmente os contornos da citação, sem que tenha sido dado conhecimento prévio ao responsável.
30.	Logo, reconhecendo que o direito de defesa ficou comprometido, proponho que seja dado provimento ao presente recurso de reconsideração e tornado insubsistente o Acórdão 10861/2020-TCU-Primeira Câmara, para refazimento da citação do responsável Derivaldo Romão dos Santos, a critério do Relator a quo, tendo como pressuposto a inexecução parcial dos módulos sanitários estabelecidos no Termo de Compromisso PAC 59/2012, no equivalente a 46%, conforme o Relatório de Visita Técnica elaborado em 22/4/2015 e o Parecer Técnico Final 72/2015 (peça 1, págs. 139/143) , ambos da Funasa, com o consequente débito de R$ 230.000,00.
31.	Aproveitando o ensejo, a unidade técnica deve avaliar, novamente a juízo do Relator a quo, a pertinência de que a empresa contratada seja citada em solidariedade, no caso de recebimento de remuneração por serviços não executados ou de ter concorrido de alguma outra forma para a ocorrência do dano.
	Diante do exposto, voto para que o Tribunal aprove o acórdão que submeto a este Colegiado.
TCU, Sala das Sessões, em 10 de agosto de 2021.
Ministro VITAL DO RÊGO 
Relator